【裁判字號】    94,訴,3826
【裁判日期】    950810
【裁判案由】    菸酒管理法
【裁判全文】
臺北高等行政法院判決
                                  94年度訴字第03826號
                              .
原      告  中興百貨業股份有限公司
代  表  人  甲○○
訴訟代理人  丁○○
被      告  臺北市政府
代  表  人  乙○○市長）住同.
訴訟代理人  丙○○
            戊○○
上列當事人間因菸酒管理法事件，原告不服財政部中華民國94年
10月5日台財訴字第09400458560號訴願決定，提起行政訴訟。本
院判決如下：
    主  文
原告之訴駁回。
訴訟費用由原告負擔。
    事  實
一、事實概要：
    緣原告經人檢舉於「中興百貨歡慶年中慶特別企劃」商品宣
    傳單刊載酒類促銷廣告，未標示警語，涉嫌違反菸酒管理法
    第37條規定，經被告查證屬實，乃依同法第55條第1項規定
    ，處原告新台幣（下同）100,000元之罰鍰，並限於收到處
    分書翌日起15日內改正。原告不服，提起訴願，經遭駁回，
    遂提起行政訴訟。
二、兩造聲明：
  (一)原告聲明：
    1.訴願決定、原處分均撤銷。
    2.訴訟費用由被告負擔。
  (二)被告聲明：
    1.駁回原告之訴。
    2.訴訟費用由原告負擔。
三、兩造之主張：
  (一)原告主張之理由：
    1.按酒之廣告或促銷，應明顯標示「飲酒過量，有害健康」
      或其他警語，固為菸酒管理法第37條之規定。惟所謂廣告
      者，乃係指商品製造者或販售者為行銷之目的而以特殊手
      法或獨樹一格之宣傳方式或媒介物突顯該商品之價值、利
      益等，並以價格、美感、使用成效、滿足生活感等特性使
      一般消費者認識所表彰之商品，並刺激或吸引消費者對該
      商品之印象、購買慾望或選擇者，以達到該商品廣為周知
      並促銷之目的。
    2.原告於歡慶年中慶特別企劃之宣傳單上並非以酒類唯一商
      品之銷售廣告表彰，反係因贊助廠商藉由原告年中慶期間
      必定吸引為數可觀之消費大眾，配合來店禮品兌換券及購
      物兌換獎品之方式達到「該酒類廠商」之商品推廣之目的
      ，而商借原告賣場外走廊上為提供酒品的場地，以達到「
      該酒類廠商」之商品促銷之目的；且該酒類商品並未在原
      告之專屬商品專櫃區設立專櫃販售或供應該酒類商品，亦
      未在原告專屬賣場營業場所內販賣，故原告年中慶之宣傳
      單上自始即無特別表徵該項商品之特色、價值等特性吸引
      一般不特定之消費者而有任何為該酒類宣傳之字樣以達到
      「銷售」之意圖，尚難能謂原告主觀上有為該酒類商品宣
      傳之意圖而有銷售廣告偏頗之謂。再者，廣告必須有表徵
      銷售價格以吸引或刺激銷費者購買之慾望，原告之宣傳單
      上從未標示該酒類商品之價格，反而是以「免費暢飲兌換
      券」之字樣，「代為」該酒類商品之廠商搭原告之年中慶
      便車之利為之宣傳，並非為原告所專屬設櫃販賣之商品為
      宣傳；易言之，應受處罰者當是生產、代理、陳列、經銷
      該項商品之廠商而非原告。被告未盡詳查義務，就原告所
      特別企劃之宣傳單上所載「禮品兌換券」主觀認定此乃係
      原告商品之銷售廣告，顯見被告對原告之原處分已有裁量
      濫用及不符達成目的之利益顯失均衡之比例原則之虞，而
      訴願決定機關亦僅主觀以「顯係以不特定多數人為廣告促
      銷之傳播，已生廣告促銷效果」，並未詳述原告就自己之
      百貨商品促銷文宣所印製之一角禮品兌換券，何以認定是
      一種以達到「廣告促銷效果」之廣告？顯有理由不備。
    3.原告系爭之特別企劃之宣傳單係針對原告之所屬中興卡辦
      卡會員為訴求對象，所戴之兌換券亦係提供給所屬會員消
      費後自行虛線撕下向酒商免費兌換之用，不但非屬宣傳物
      ，更非屬於向不特定之多數消費者為之之宣傳物，但在針
      對不特定之其他消費大眾之夾報宣傳單上，即有明顯之商
      品商標及警示標語，顯見兩者之用途與訴求之不同，被告
      未就此詳查，亦顯有失當。
    4.被告未明確探究原告之系爭宣傳單之目的所表徵之真意及
      原告之「禮品兌換券」又為何界定為廣告宣傳？更未明確
      界定「廣告」之定義為何？自行擴大解釋原告之宣傳單上
      之禮品對換券有違菸酒管理法第37條之規定，顯為裁量濫
      用並不符比例原則及行政執行法第3條之規定，原處分顯
      有不當。
  (二)被告主張之理由：
    1.菸酒管理法第37條規定：「酒之廣告或促銷，應明顯標示
      『飲酒過量，有害健康』或其他之警語，‧‧‧」。同法
      施行細則第13條規定：「本法第37條所稱廣告，指利用電
      視、廣播、影片、幻燈片、報紙、雜誌、傳單、海報、招
      牌、牌坊、電腦、電話傳真、電子視訊、電子語音或其他
      方法可使不特定多數人知悉其宣傳內之傳播。‧‧‧」。
      同細則第14條規定：「依本法第37 條規定為酒之廣告或
      促銷而標示健康警語時，應以版面百分之十連續獨立之面
      積刊登，且字體面積不得小於警語背景面積二分之一，為
      電視或其他影像廣告或促銷者，並應全程疊印。僅為有聲
      廣告或促銷者，應以聲音清晰揭示健康警語。前項標示健
      康警語所用顏色，應與廣告或促銷版面之底色互為對比。
      」。菸酒管理法第55條第1項規定：「違反第37條規定而
      為酒之廣告或促銷者，處新臺幣10萬元以上50萬元以下罰
      鍰，並通知限期改正，屆期未改正者，得按次連續處罰。
      」。另依菸酒查緝及檢舉案件處理作業要點第45點第9款
      規定：「依本法第55條規定裁罰之案件，第1次查獲者，
      處以新臺幣10萬元之罰鍰；第2次查獲者，處以新臺幣20
      萬元罰鍰，第3次以後查獲者，處以新臺幣50萬元之罰鍰
      。但廣告警語已明顯標示惟其標示與本法施行細則第14條
      規定不一致者，第1次查獲時，限期改正；第2次以後查獲
      者，即依前述裁罰金額處理。」。
    2.按酒之廣告或促銷，應明顯標示警語，並應以版面10﹪連
      續獨立之面積刊登，且字體面積不得小於警語背景面積二
      分之一，菸酒管理法第37條及同法施行細則第14條，定有
      明文。原告於宣傳單刊載「金色三麥鮮釀啤酒」酒類促銷
      廣告，應依規定標示警語，始為適法，其未標示警語，違
      反前述規定事證明確。
    3.財政部國庫署92年10月1日以台庫五字第0920351720號函
      釋：「有關菸酒管理法第53條第1項（修正後第55條第1項
      ）違反同法第37條規定而為酒之廣告或促銷之處罰規定，
      不以酒業者始有適用，‧‧‧」。原告辯稱旨揭廣告係因
      贊助廠商為達該酒類廠商之酒品推廣之目的所為，與原告
      無涉乙節，經查其與贊助廠商間之權利義務，係屬私權關
      係，尚非本案審究之範疇；又原告於94年7月14日陳述書
      時自陳：「宣傳單刊登酒類商品確有為該提供廠商代為推
      廣之表示‧‧‧且誤以未以銷售販賣為主要之訴求而漏刊
      警示用語」等情，並坦承疏失不諱，依司法院釋字第275
      號解釋，尚難據以免責。
    4.原告促銷廣告，除會員獨家來店禮外，餘二項活動，載明
      憑全館當日消費不限金額發票即可免費試飲金色三麥鮮釀
      啤酒，顯係以不特定多數人為廣告促銷之傳播，並業生廣
      告促銷效果。其於商品宣傳單刊載酒廣告未標示警語，違
      規事證明確。從而，原罰鍰之處分，揆諸首揭法條規定並
      無違誤。
    理  由
一、按「酒之廣告或促銷，應明顯標示『飲酒過量，有害健康』
    或其他警語‧‧‧」、「違反第37條規定而為酒之廣告或促
    銷者，處新臺幣10萬元以上50萬元以下罰鍰，並通知限期改
    正；屆期未改正者，得按次連續處罰。」及「本法第37條所
    稱廣告，指利用電視、廣播、影片、幻燈片、報紙、雜誌、
    傳單、海報、招牌、牌坊、電腦、電話傳真、電子視訊、電
    子語音或其他方法可使不特定多數人知悉其宣傳內之傳播。
    ‧‧‧」、「依本法第37條規定為酒之廣告或促銷而標示健
    康警語時，應以版面百分之十連續獨立之面積刊登，且字體
    面積不得小於警語背景面積二分之一，為電視或其他影像廣
    告或促銷者，並應全程疊印。僅為有聲廣告或促銷者，應以
    聲音清晰揭示健康警語。前項標示健康警語所用顏色，應與
    廣告或促銷版面之底色互為對比。」分別為菸酒管理法第37
    條前段、第55條第1 項及同法施行細則第13條、第14條所規
    定。次按「依本法第55條規定裁罰之案件，第1 次查獲者，
    處以新臺幣10萬元之罰鍰；第2 次查獲者，處以新臺幣20萬
    元罰鍰，第3 次以後查獲者，處以新臺幣50萬元之罰鍰。‧
    ‧‧」為菸酒查緝及檢舉案件處理作業要點第45點第9 款所
    規定。又「有關菸酒管理法第53條第1 項（修正後第55條第
    1 項）違反同法第37條規定而為酒之廣告或促銷之處罰規定
    ，不以酒業者始有適用，‧‧‧」亦經財政部國庫署92年10
    月1 日台庫五字第0920351720號函釋在案。
二、本件被告以原告於其「中興百貨歡慶年中慶特別企劃」商品
    宣傳單刊載酒類促銷廣告，未標示警語，違反菸酒管理法第
    37條規定，依同法第55條第1 項規定，科處原告100,000 元
    之罰鍰，並限於收到處分書翌日起15日內改正。原告不服，
    循序提起本件訴訟，為如事實欄所載之主張。經查：
(一)、卷附系爭原告之「中興百貨歡慶年中慶特別企劃」商品宣
      傳單上載：「金色三麥以黃金般的大麥遵巡古法採全麥釀
      製三種口味：大麥、小麥、黑麥，能真正品嚐全麥的香醇
      渾厚及麥芽回甘的口感」，宣傳內單亦有「憑全館當日消
      費不限金額發票即可免費試飲金色三麥鮮釀啤酒」及「免
      費暢飲金色三麥啤酒乙杯」之記載，足知金色三麥為啤酒
      ，顯然系爭宣傳單係宣傳屬於酒類之金色三麥啤酒。而該
      宣傳單既對不特定人散發，已屬以傳單海報使不特定多數
      知悉其宣傳內容，依照首揭菸酒管理法施行細則第13條規
      定，其為廣告。又該宣傳單內之「6/9 開幕慶特別企劃」
      及「週末狂歡試飲活動」，載明憑全館當日消費不限金額
      發票即可開懷暢飲、憑全館當日消費不限金額發票即可免
      費試飲金色三麥鮮釀啤酒，屬於促銷活動。因而被告認該
      宣傳單係酒類廣告促銷，未依規定標示警語，而依菸酒管
      理法第55條第1 項規定，科處原告100,000 元之罰鍰，並
      限於收到處分書翌日起15日內改正，並無不合。原告主張
      其非廣告云云，並不足採。再如上所述，該宣傳單係對不
      特定人散發，屬以傳單海報使不特定多數知悉其宣傳內容
      ，且該宣傳單內，除「中興會員獨家來店禮」外，尚有「
      6/9 開幕慶特別企劃」及「週末狂歡試飲活動」，載明憑
      全館當日消費不限金額發票即可開懷暢飲、憑全館當日消
      費不限金額發票即可免費試飲金色三麥鮮釀啤酒，並非僅
      以原告之會員為對象，而該宣傳單內右下角之兌換券係「
      免費暢飲金色三麥啤酒乙杯」，並非其內「中興會員獨家
      來店禮」活動之兌換「金色三麥啤酒杯」乙份。是原告主
      張系爭之特別企劃之宣傳單係針對原告之所屬中興卡辦卡
      會員為訴求對象，所戴之兌換券亦係提供給所屬會員消費
      後自行虛線撕下向酒商免費兌換之用，不但非屬宣傳物，
      更非屬於向不特定之多數消費者為之宣傳物云云，並不足
      採。
(二)、首揭菸酒管理法第37條前段及第55條處罰為酒之廣告或促
      銷未依規定標示警語之規定，係以為酒之廣告或促銷之行
      為人為處罰對象，而不論該行為人實際上是否為酒之銷售
      者。系爭宣傳單既是原告「中興百貨歡慶年中慶特別企劃
      」用以廣告促銷金色三麥啤酒之宣傳單，原告即屬酒之廣
      告或促銷之行為人，被告對之為處罰，亦無不合。原告主
      張其係「代為」該酒類商品之廠商搭原告之年中慶便車之
      利為之宣傳，並非為原告所專屬設櫃販賣之商品為宣傳，
      不應受罰云云，亦不足採。
三、從而，被告依菸酒管理法第55條第1 項規定，科處原告100,
    000 元之罰鍰，並限於收到處分書翌日起15日內改正，於法
    無違。訴願決定予以維持，亦無不合。原告訴請撤銷，為無
    理由，應予駁回。
四、據上論結，本件原告之訴為無理由，爰依行政訴訟法第98條
    第3 項前段，判決如主文。
中    華    民    國    95     年     8     月    10  日
                        第三庭審判長法  官 姜素娥
                                    法  官 陳國成
                                   法  官 吳東都
上為正本係照原本作成。
如不服本判決，應於送達後20日內，向本院提出上訴狀並表明上
訴理由，如於本判決宣示後送達前提起上訴者，應於判決送達後
20日內補提上訴理由書（須按他造人數附繕本）。
中    華    民    國    95     年      8    月    10  日
                                    書記官 張能旭


司法院資訊處製作；財團法人民間司法改革基金會備份。
